ACORDAO-COMPLETO-2495860

ACÓRDÃO 876/2022 ATA 5/2022 - SEGUNDA CÂMARA

VISTOS, relatados e discutidos estes autos de Tomada de Contas Especial instaurada pelo Fundo Nacional de Desenvolvimento da Educação (FNDE) , em desfavor inicialmente apenas do Sr. Armando Tavares Filho, ex-prefeito Municipal de Itaquaquecetuba-SP (gestões 2005/2008 e 2009/2012) , em face de irregularidades na execução dos recursos relativas a pagamentos de despesas inelegíveis com o objeto do PNAE, conforme constatações insertas no Relatório de Auditoria 27/2010, e à não aplicação de parte dos recursos no mercado financeiro, relativamente aos recursos federais repassados ao Município de Itaquaquecetuba-SP, no âmbito do Programa Nacional de Alimentação Escolar (PNAE) (exercício 2008) , vigente de 1/1/2008 a 31/12/2008, cujo prazo final para a apresentação da prestação de contas era 28/2/2009;
ACORDAM os Ministros do Tribunal de Contas da União, reunidos em Sessão da 2ª Câmara, diante das razões expostas pelo relator, com fundamento nos arts. 1º, inciso I; 16, inciso III, alíneas "b" e "c"; 19, caput e 23, inciso III, da Lei 8.443/1992, em: 
9.1. considerar revéis o Sr. Armando Tavares Filho e o Município de Itaquaquecetuba-SP, nos termos dispostos no art. 12, § 3º, da Lei 8.443/1992, c/c o art. 202, § 8º, do RI/TCU;
9.2. julgar irregulares as contas do Sr. Armando Tavares Filho, deixando, no entanto, de aplicar-lhe a multa prevista no art. 58, inciso I, da Lei 8.443/1992, em razão da ocorrência da prescrição da pretensão sancionatório do TCU;
9.3. fixar novo e improrrogável prazo de 15 (quinze) dias, a contar da notificação, com fundamento no art. 12, §§ 1º e 2º, da Lei 8.443/1992 e art. 202, §§ 2º e 3º, do RI/TCU, para que o Município de Itaquaquecetuba-SP efetue o recolhimento das dívidas abaixo especificadas aos cofres do Fundo Nacional de Desenvolvimento da Educação (FNDE) , atualizadas monetariamente e acrescidas dos juros de mora, calculados a partir das datas indicadas, até a data do efetivo recolhimento, na forma prevista na legislação em vigor:
	Valor em R$, excluído o percentual de 48% relativo a gêneros alimentícios
	Data

	138.543,60
	12/3/2008

	137,280,00
	9/4/2008

	114.471,47
	14/5/2008

	5.558,80
	30/5/2008

	22.076,43
	30/5/2008

	138.755,89
	6/6/2008

	137.800,00
	8/7/2008 

	137.592,00
	8/8/2008 

	132.314,39
	5/9/2008

	158.236,00
	15/10/2008

	8.487,23
	15/10/2008

	130.904,71
	12/11/2008

9.4. autorizar, antecipadamente, caso requerido, o pagamento das dívidas decorrentes em até 36 (trinta e seis) parcelas mensais e consecutivas, nos termos do art. 26 da Lei 8.443/1992, c/c o art. 217 do Regimento Interno do TCU, fixando-se o vencimento da primeira parcela em 15 (quinze) dias, a contar do recebimento da notificação, e o das demais a cada 30 (trinta) dias, devendo incidir sobre cada uma os encargos devidos, na forma prevista na legislação em vigor, alertando para o fato de que a falta de comprovação do recolhimento de qualquer parcela importará o vencimento antecipado do saldo devedor, nos termos do art. 217, § 2º, do Regimento Interno do TCU;
9.5. autorizar, desde logo, a cobrança judicial das dívidas, com fundamento no art. 28, inciso II, da Lei 8.443/1992, caso não atendida a notificação;
9.6. informar ao representante legal do Município de Itaquaquecetuba-SP que a liquidação tempestiva do débito atualizado monetariamente saneará o processo e permitirá que as contas sejam julgadas regulares com ressalva, dando quitação ao ente, nos termos do § 4º do art. 202 do RI/TCU, ao passo que a ausência desta liquidação tempestiva levará ao julgamento pela irregularidade das contas, com imputação de débito a ser atualizado monetariamente e acrescido de juros moratórios nos termos do art. 19 da Lei 8.443/1992;
9.7. encaminhar cópia do presente Acordão ao Sr. Armando Tavares Filho, ao Município de Itaquaquecetuba-SP, ao FNDE e ao Procurador-Chefe da Procuradoria da República em São Paulo, nos termos do § 3º do art. 16 da Lei 8.443/1992, c/c o § 7º do art. 209 do Regimento Interno do TCU, para adoção das medidas cabíveis, informando que a presente deliberação, acompanhada do Relatório e do Voto que a fundamenta, está disponível para a consulta no endereço www.tcu.gov.br/acordaos, além de esclarecer que, caso requerido, o TCU poderá fornecer sem custos as correspondentes cópias impressas.

Tomada de Contas Especial instaurada pelo Fundo Nacional de Desenvolvimento da Educação (FNDE), em desfavor inicialmente apenas do Sr. Armando Tavares Filho, ex-prefeito Municipal de Itaquaquecetuba-SP (gestões 2005/2008 e 2009/2012), em face de irregularidades na execução dos recursos relativas a pagamentos de despesas inelegíveis com o objeto do PNAE, conforme constatações insertas no Relatório de Auditoria 27/2010, e à não aplicação de parte dos recursos no mercado financeiro, relativamente aos recursos federais repassados ao Município de Itaquaquecetuba-SP no âmbito do Programa Nacional de Alimentação Escolar (PNAE) (exercício 2008), vigente de 1/1/2008 a 31/12/2008, cujo prazo final para a apresentação da prestação de contas era 28/2/2009.

Segunda Câmara

Prefeitura Municipal de Itaquaquecetuba - SP.

3. Interessados/Responsáveis:
3.1. Interessado: Fundo Nacional de Desenvolvimento da Educação (CNPJ 00.378.257/0001-81).
3.2. Responsáveis: Armando Tavares Filho (CPF XXX.263.435-XX) e Prefeitura Municipal de Itaquaquecetuba - SP (CNPJ 46.316.600/0001-64).

13.1. Ministros presentes: Augusto Nardes (na Presidência), Aroldo Cedraz (Relator) e Antonio Anastasia.
13.2. Ministros-Substitutos presentes: Marcos Bemquerer Costa e André Luís de Carvalho.

ACORDAO-COMPLETO-2549548

Acórdão de Relação 6292/2022 - Segunda Câmara

Acórdão de Relação

AROLDO CEDRAZ

Trata-se de Tomada de Contas Especial instaurada pela pelo Fundo Nacional de Desenvolvimento da Educação (FNDE) , em desfavor inicialmente apenas do Sr. Armando Tavares Filho, ex-prefeito Municipal de Itaquaquecetuba-SP (gestões 2005/2008 e 2009/2012) , em face de irregularidades na execução dos recursos relativas a pagamentos de despesas inelegíveis com o objeto do PNAE, conforme constatações insertas no Relatório de Auditoria 27/2010, e à não aplicação de parte dos recursos no mercado financeiro, relativamente aos recursos federais repassados ao Município de Itaquaquecetuba-SP no âmbito do Programa Nacional de Alimentação Escolar (PNAE) (exercício 2008) , vigente de 1/1/2008 a 31/12/2008 (Peça 5) , cujo prazo final para a apresentação da prestação de contas era 28/2/2009 (Peça 19) .
2.	Transcrevo a seguir, a instrução lavrada no âmbito da Secretaria de Controle Externo de Tomada de Contas Especial (Peça 54) , cujas conclusões contaram com a anuência do corpo dirigente da unidade técnica (Peça 55 e 56) :
	"[...] HISTÓRICO
3.	A prestação de contas do PNAE/2008 foi enviada ao FNDE em 3/3/2009 pelo responsável Armando Tavares Filho (peça 7) , tendo aquela Autarquia concluído que houve o "pagamentos de despesas inelegíveis com o objeto do PNAE", conforme dados extraídos do Parecer n° 1938/2016/DAESP/COPRA/CGCAP/DIFIN/FNDE (peça 12) e registro feito no mesmo sentido no relatório do tomador de contas (peça 19) . Em face disso, o presente processo foi enviado ao Tribunal, tendo sido objeto de 3 (três) instruções preliminares (peças 24, 34 e 39) , como se vê a seguir:
3.1.	Na primeira instrução preliminar da Secex/BA (peça 24) , o Auditor considerou estar definida a responsabilidade individual do Sr. Armando Tavares Filho (CPF XXX.263.435-XX) e apurado adequadamente o débito a ele atribuído, razão por que foi proposta a citação apenas desse responsável. No entanto, o Diretor da 1ª DT, da então Secex-BA, apresentou entendimento diverso mediante o Despacho constante da peça 25, considerando que o processo não se encontrava devidamente saneado para iniciar a fase de contraditório, haja vista que não se encontravam nos autos sequer os processos de pagamentos que motivaram a apuração de "pagamentos de despesas inelegíveis". Então, Diretor da 1ª DT propôs a realização de diligências à Prefeitura Municipal de Itaquaquecetuba/SP e ao FNDE, solicitando a remessa de cópia do (s) contratos (s) de fornecimento e dos processos de pagamentos destinados à empresa SP Alimentação e Serviços Ltda.
3.1.1.	Em resposta às diligências desta Corte, a Prefeitura Municipal de Itaquaquecetuba/SP e o FNDE enviaram as peças 30 e 31. Analisando os documentos encaminhados pela Prefeitura Municipal de Itaquaquecetuba/SP, podem-se elencar os processos de pagamento referentes às despesas consideradas como inelegíveis pelo Controle Interno (peça 11) por se tratar de prestação de serviços para fornecimento de merenda escolar. Listam-se a seguir tais pagamentos, com suas datas de realização e suas referências em extratos bancários e número dos processos:
	Valor (R$) 
	Data
	Extrato Bancário
	Processo de Pagamento

	236.430,00
	12/3/2008
	página 26, peça 8
	TED p. 43, peça 30

	264.000,00
	9/4/2008
	página 27, peça 8
	TED p. 67, peça 30

	220.137,46
	14/5/2008
	página 28, peça 8
	TED p. 77, peça 30

	10.690,00
	30/5/2008
	página 5, peça 8
	TED p. 82, peça 30

	42.454,68
	30/5/2008
	página 28, peça 8
	TED p. 86, peça 30

	266.838,26
	6/6/2008
	página 29, peça 8
	TED p. 91, peça 30

	265.000,00
	8/7/2008
	página 29, peça 8
	TED p. 100, peça 30

	264.600,00
	8/8/2008
	página 1, peça 9
	TED p. 105, peça 30

	254.450,76
	5/9/2008
	página 13, peça 9
	Cheque p. 112, peça 30

	304.300,00
	15/10/2008
	página 2, peça 9
	Cheque p. 121, peça 30

	16.321,60
	15/10/2008
	página 9, peça 8
	Não disponível

	251.739,83
	12/11/2008
	página 3, peça 9
	Cheque p. 134, peça 30

3.1.2.	Como se constata na peça 11 (p. 47) , as despesas inelegíveis referem-se ao "fornecimento de alimentação escolar pronta", contrariando os arts. 8º e 15 da Resolução CD/FNDE 38, de 23/8/2004, que admite que apenas os gêneros alimentícios utilizados na confecção da merenda acabada sejam cobertos pelo PNAE.
3.2.	Em face desses elementos probatórios, na segunda instrução preliminar da Secex/BA (peça 34) , deixaram de ser consideradas como débito as despesas bancárias, em função do entendimento do TCU de que não cabe imputação de débito ao convenente em razão de despesas bancárias decorrentes da simples utilização de serviços bancários necessários e inevitáveis para a manutenção da conta corrente específica e para a execução do objeto do convênio, que não sejam consequência de comportamento inadequado do titular da conta corrente (e.g. Acórdão 6197/2016-TCU-Primeira Câmara e Acórdão 2508/2018-TCU-Segunda Câmara) .
3.2.1.	Ademais, foi proposta a citação do Sr. Armando Tavares Filho em função dos "pagamentos de despesas inelegíveis relativas a fornecimento de alimentação escolar pronta". A mencionada proposta de encaminhamento contou com a anuência do Diretor da unidade (peça 34) , tendo sido a citação autorizada por delegação de competência do Relator deste feito, Ministro Aroldo Cedraz. Os débitos correspondentes foram identificados na forma da tabela a seguir:
	Valor (R$) 
	Data

	236.430,00
	12/3/2008

	264.000,00
	9/4/2008

	220.137,46
	14/5/2008

	10.690,00
	30/5/2008

	42.454,68
	30/5/2008

	266.838,26
	6/6/2008

	265.000,00
	8/7/2008 

	264.600,00
	8/8/2008 

	254.450,76
	5/9/2008

	304.300,00
	15/10/2008

	16.321,60
	15/10/2008

	251.739,83
	12/11/2008

3.3.	Já no âmbito desta Secretaria, na terceira instrução preliminar (peça 39) , foi realizada uma análise do conjunto dos "pagamentos de despesas inelegíveis relativas a fornecimento de alimentação escolar pronta" e se verificou que, nas notas fiscais, não há discriminação de serviços e gêneros alimentícios (peça 30, fls. 44 e 45, peça 31, fls. 309, por exemplo) . Entretanto, constatou-se, na proposta comercial da SP Alimentação e Serviços Ltda., que, nas Planilhas de Custos de Creches e Escolas Estaduais e Municipais, está consignado que o percentual correspondente aos gêneros alimentícios é de 48% (peça 31, fls. 238 a 240) .
3.3.1.	Por conseguinte, fazendo os ajustes no sentido de retirar os valores correspondentes aos gêneros alimentícios, restou caracterizado desvio de finalidade, pois, ainda que a Prefeitura propusesse ao FNDE a alteração de aquisição de gêneros alimentícios para o fornecimento de merenda pronta, tal alteração seria impossível, porque ofenderia a norma de regência do PNAE. Por esse motivo, restou caracterizado o débito no montante de 52% das despesas totais com "pagamentos de despesas inelegíveis relativas a fornecimento de alimentação escolar pronta". Assim, as parcelas de débito restariam configuradas com base numa estimativa a partir da planilha apresentada pela contratada, conforme especificado na tabela a seguir:
	Valor (R$) 
	Valor em R$, excluído o percentual de 48% relativo a gêneros alimentícios
	Data

	236.430,00
	138.543,60
	12/3/2008

	264.000,00   
	137,280,00
	9/4/2008

	220.137,46
	114.471,47
	14/5/2008

	10.690,00
	5.558,80
	30/5/2008

	42.454,68
	22.076,43
	30/5/2008

	266.838,26
	138.755,89
	6/6/2008

	265.000,00
	137.800,00
	8/7/2008 

	264.600,00
	137.592,00
	8/8/2008 

	254.450,76
	132.314,39
	5/9/2008

	304.300,00
	158.236,00
	15/10/2008

	16.321,60
	8.487,23
	15/10/2008

	251.739,83
	130.904,71
	12/11/2008

	TOTAL
	1.262.020,52
	
3.3.2.	Por seu turno, na proposta de encaminhamento da terceira instrução preliminar (peça 39) , com a anuência do Diretor e do Secretário desta unidade (peças 40 e 41) , foi proposta a citação do Município de Itaquaquecetuba/SP pelos débitos enumerados na tabela do subitem anterior. Esta citação foi autorizada mediante Despacho do Ministro Aroldo Cedraz, Relator deste feito (peça 43) . 
4.	As mencionadas citações foram levadas a cabo como mostrado nas tabelas a seguir:
	Comunicação: Ofício 0433/2019-TCU/Sec-BA (peça 37) .
Responsável: Sr. Armando Tavares Filho.
Data da Expedição: 21/3/2019.
Data da Ciência: 2/4/2019 (peça 38) .
Nome do Recebedor: Tamir S. Campos (RG 463812074) .
Observação: Ofício enviado para o endereço do responsável que consta da base de dados da Receita Federal (peça 36) .
Fim do prazo para a defesa: 17/4/2019.

	Comunicação: OFÍCIO 7396/2020-TCU/Seproc (peça 47) .
Responsável: Município de Itaquaquecetuba/SP.
Data da Expedição: 4/3/2020.
Data da Ciência: 20/3/2020 (peça 48) .
Nome do Recebedor: Kesse Cristina Miranda de Oliveira (RG 410194554) .
Observação: Ofício enviado para o endereço do responsável que consta da base de dados da Receita Federal (peça 46) .
Fim do prazo para a defesa: 6/6/2020 (*) .

 (*) Os prazos processuais, no âmbito do TCU, foram suspensos por 30 (trinta) dias corridos, a contar do dia 20/3/2020, conforme estabelecido pela Portaria-TCU nº 61, de 19/3/2020, tendo havido prorrogação dessa suspensão até 20/5/2020, por meio da Portaria-TCU nº 71, de 16/4/2020. Dessa forma, os prazos inicialmente suspensos em 20/3/2020, voltaram a correr no dia 21/5/2020.
5.	Por oportuno, cabe ressaltar que o Sr. Armando Tavares Filho e o Município de Itaquaquecetuba/SP foram citados, conforme detalhado nos subitens a seguir:
5.1.	Citação do Sr. Armando Tavares Filho (peça 34, p. 4) :
a) realizar a citação do Sr. Armando Tavares Filho (CPF XXX.263.435-XX) , ex-prefeito do Município de Itaquaquecetuba/SP, com fundamento nos art. 10, § 1º, e 12, incisos I e II, da Lei 8.443/1992 c/c o art. 202, incisos I e II, do RI/TCU, para que, no prazo de quinze dias, apresente alegações de defesa quanto às irregularidades detalhadas a seguir:
	a.1)  Irregularidade: impugnação parcial de despesas realizadas com os recursos repassados ao Município de Itaquaquecetuba-SP, na modalidade fundo a fundo, à conta do Programa Nacional de Alimentação Escolar-PNAE, no exercício de 2008 que teve por objeto a "aquisição exclusiva de gêneros alimentícios, em caráter complementar, para atendimento dos alunos matriculados em creches, pré-escolas e em escolas do ensino fundamental das redes federal, estadual, do Distrito Federal e municipal, inclusive as indígenas e as localizadas em áreas remanescentes de quilombos, e, excepcionalmente, aquelas qualificadas como entidades filantrópicas ou por elas mantidas", em conformidade com a Resolução FNDE/CD 38, de 19/8/2008;
a.2)  Conduta: Efetuar despesas em desacordo com a Resolução/FNDE/CD 38, de 19 de agosto de 2008, quando deveria ter aplicado os recursos do programa na forma prevista na legislação pertinente, zelando pela boa e regular execução dos recursos; 
a.3)  Dispositivos violados: Resolução/FNDE/CD 38, de 19 de agosto de 2008;
e/ou recolha aos cofres do Fundo Nacional de Desenvolvimento da Educação as quantias abaixo indicadas, referentes à irregularidade e à conduta supra, atualizadas monetariamente a partir das respectivas datas até o efetivo recolhimento, abatendo-se na oportunidade a quantia eventualmente ressarcida, na forma da legislação em vigor:
Irregularidades na execução dos recursos - Pagamentos de despesas inelegíveis com o objeto do PNAE
	Valor (R$) 
	Data

	236.430,00
	12/3/2008

	264.000,00   
	9/4/2008

	220.137,46
	14/5/2008

	10.690,00
	30/5/2008

	42.454,68
	30/5/2008

	266.838,26
	6/6/2008

	265.000,00
	8/7/2008 

	264.600,00
	8/8/2008 

	254.450,76
	5/9/2008

	304.300,00
	15/10/2008

	16.321,60
	15/10/2008

	251.739,83
	12/11/2008

Valor atualizado do débito (sem juros de mora) : R$ 4.346.475,65
b) informar ao responsável de que, caso venha a ser condenado pelo Tribunal de Contas da União, o débito ora apurado será acrescido de juros de mora, nos termos do § 1º do art. 202 do RI/TCU.
5.2.	Citação do Município de Itaquaquecetuba/SP (peça 39, p. 10-11) :
a)  realizar a citação do Município de Itaquaquecetuba/SP em face a impugnação parcial de despesas realizadas com os recursos repassados ao Município de Itaquaquecetuba-SP, à conta do Programa Nacional de Alimentação Escolar-PNAE, no exercício de 2008, com fundamento nos arts. 10, § 1º, e 12, inciso II, da Lei 8.443/1992, c/c o art. 202, inciso II, §1º, do Regimento Interno do TCU, para que, no prazo de quinze dias, a contar do recebimento do ofício citatório, apresente alegações de defesa quanto à ocorrência abaixo indicada e/ou recolha aos cofres do FNDE as importâncias abaixo indicadas, atualizadas monetariamente a partir das respectivas datas até o efetivo recolhimento, abatendo-se, na oportunidade, as quantias eventualmente ressarcidas, na forma da legislação em vigor:
	Irregularidade: impugnação parcial de despesas, no percentual de 52%, relativas a parcela não referente a aquisição de gêneros alimentícios, realizadas com os recursos repassados ao Município de Itaquaquecetuba-SP, à conta do Programa Nacional de Alimentação Escolar-PNAE, no exercício de 2008, em desconformidade com a Resolução FNDE/CD 38, de 19/8/2008;
	Valor em R$, excluído o percentual de 48% relativo a gêneros alimentícios
	Data

	138.543,60
	12/3/2008

	137,280,00
	9/4/2008

	114.471,47
	14/5/2008

	5.558,80
	30/5/2008

	22.076,43
	30/5/2008

	138.755,89
	6/6/2008

	137.800,00
	8/7/2008 

	137.592,00
	8/8/2008 

	132.314,39
	5/9/2008

	158.236,00
	15/10/2008

	8.487,23
	15/10/2008

	130.904,71
	12/11/2008

	Valor atualizado até 19/10/20019 (sem juros) : R$ 2.338.455,86
	a.1) Conduta: beneficiar-se indevidamente de recursos transferidos pela União com o pagamento de despesas não elegíveis pelo PNAE/2008, em desacordo com a Resolução/FNDE/CD 38, de 19 de agosto de 2008, quando os custos de despesas não relacionadas a gêneros alimentícios, no âmbito da execução do Termo do Contrato 100/05 e aditivos (peça 30, p. 12) , deveriam ser arcados com recursos municipais.
	a.2)  Dispositivos violados: Resolução/FNDE/CD 38, de 19 de agosto de 2008;
	a.3) Evidências: RELATÓRIO DE TCE Nº 280/2017 - DIREC/COTCE/CGCAP/DIFIN-FNDE/MEC (peça 19) ;
b) informar o Município de que, caso venha a ser condenado pelo Tribunal de Contas da União, o débito ora apurado poderá será acrescido de juros de mora, nos termos do § 1º do art. 202 do RI/TCU;
c) esclarecer ao Município, em obediência ao art. 12, § 2º, da Lei 8.443/1992, e ao art. 12, inciso VI, da Resolução TCU 170/2004, que o recolhimento tempestivo do débito somente saneará o processo caso seja reconhecida a sua boa-fé e não se constate outra irregularidade nas contas;
d) encaminhar cópia da presente instrução ao Ente, a fim de subsidiar a apresentação de suas alegações de defesa;
	e) esclarecer ao Município, em obediência ao art. 12, § 3º, da Lei 8.443/1992, e ao art. 12, inciso VII, da Resolução TCU 170/2004, que o não atendimento à citação ou à audiência implicará revelia, para todos os efeitos, dando-se prosseguimento ao processo.
6.	Entretanto, em que pese o fato de as citações terem sido efetuadas em forma válida, conforme se evidenciou no item 4 desta instrução, esgotaram-se os prazos concedidos ao Sr. Armando Tavares Filho e ao Município de Itaquaquecetuba/SP sem que fossem apresentadas as suas alegações de defesa, e tampouco foi recolhido o débito que foi imputado. Por esse motivo, restou caracterizada a revelia de ambos, para todos os efeitos, dando-se prosseguimento ao presente processo, nos termos dispostos no art. 12, § 3º, da Lei 8.443/19921992 c/c o art. 202, § 8º, do RI/TCU.
EXAME TÉCNICO
Da Validade das Notificações:
7.	Preliminarmente, cumpre tecer breves considerações sobre a forma como são realizadas as comunicações processuais no TCU. A esse respeito, destacam-se o art. 179, do Regimento Interno do TCU (Resolução 155, de 4/12/2002) e o art. 4º, inciso III, § 1º, da Resolução TCU 170, de 30 de junho de 2004, in verbis:
Art. 179. A citação, a audiência ou a notificação, bem como a comunicação de diligência, farse-ão:
I - mediante ciência da parte, efetivada por servidor designado, por meio eletrônico, fac-símile, telegrama ou qualquer outra forma, desde que fique confirmada inequivocamente a entrega da comunicação ao destinatário;
II - mediante carta registrada, com aviso de recebimento que comprove a entrega no endereço do destinatário;
III - por edital publicado no Diário Oficial da União, quando o seu destinatário não for localizado;
 (...) 
Art. 3º As comunicações serão dirigidas ao responsável, ou ao interessado, ou ao dirigente de órgão ou entidade, ou ao representante legal ou ao procurador constituído nos autos, com poderes expressos no mandato para esse fim, por meio de:
I - correio eletrônico, fac-símile ou telegrama;
II - servidor designado;
III - carta registrada, com aviso de recebimento;
IV - edital publicado no Diário Oficial da União, quando o seu destinatário não for localizado, nas hipóteses em que seja necessário o exercício de defesa.
Art. 4º. Consideram-se entregues as comunicações:
I - efetivadas conforme disposto nos incisos I e II do artigo anterior, mediante confirmação da ciência do destinatário;
II - realizadas na forma prevista no inciso III do artigo anterior, com o retorno do aviso de recebimento, entregue comprovadamente no endereço do destinatário;
III - na data de publicação do edital no Diário Oficial da União, quando realizadas na forma prevista no inciso IV do artigo anterior.
§ 1º O endereço do destinatário deverá ser previamente confirmado mediante consulta aos sistemas disponíveis ao Tribunal ou a outros meios de informação, a qual deverá ser juntada ao respectivo processo.
 (...) 
8.		Bem se vê, portanto, que a validade da citação via postal não depende de que o aviso de recebimento seja assinado pelo próprio destinatário da comunicação, o que dispensa, no caso em tela, a entrega do AR em "mãos próprias". A exigência da norma é no sentido de o Tribunal verificar se a correspondência foi entregue no endereço correto, residindo aqui a necessidade de certeza inequívoca.
9.	Não é outra a orientação da jurisprudência do TCU, conforme se verifica dos julgados a seguir transcritos:
São válidas as comunicações processuais entregues, mediante carta registrada, no endereço correto do responsável, não havendo necessidade de que o recebimento seja feito por ele próprio (Acórdão 3648/2013-TCU-Segunda Câmara, Relator Ministro José Jorge) ;
É prescindível a entrega pessoal das comunicações pelo TCU, razão pela qual não há necessidade de que o aviso de recebimento seja assinado pelo próprio destinatário. Entregandose a correspondência no endereço correto do destinatário, presume-se o recebimento da citação. (Acórdão 1019/2008-TCU-Plenário, Relator Ministro Benjamin Zymler) ;
As comunicações do TCU, inclusive as citações, deverão ser realizadas mediante Aviso de Recebimento - AR, via Empresa Brasileira de Correios e Telégrafos, bastando para sua validade que se demonstre que a correspondência foi entregue no endereço correto. (Acórdão 1526/2007-TCU-Plenário, Relator Ministro Aroldo Cedraz) .
10.	A validade do critério de comunicação processual do TCU foi referendada pelo Supremo Tribunal Federal, nos termos do julgamento do MS-AgR 25.816/DF, por meio do qual se afirmou a desnecessidade da ciência pessoal do interessado, entendendo-se suficiente a comprovação da entrega do "AR" no endereço do destinatário:
EMENTA: AGRAVO REGIMENTAL. MANDADO DE SEGURANÇA. DESNECESSIDADE DE INTIMAÇÃO PESSOAL DAS DECISÕES DO TRIBUNAL DE CONTAS DA UNIÃO. ART. 179 DO REGIMENTO INTERNO DO TCU. INTIMAÇÃO DO ATO IMPUGNADO POR CARTA REGISTRADA, INICIADO O PRAZO DO ART. 18 DA LEI nº 1.533/51 DA DATA CONSTANTE DO AVISO DE RECEBIMENTO. DECADÊNCIA RECONHECIDA. AGRAVO IMPROVIDO.
O envio de carta registrada com aviso de recebimento está expressamente enumerado entre os meios de comunicação de que dispõe o Tribunal de Contas da União para proceder às suas intimações.
O inciso II do art. 179 do Regimento Interno do TCU é claro ao exigir apenas a comprovação da entrega no endereço do destinatário, bastando o aviso de recebimento simples. 
11.	No caso vertente, as citações do Sr. Armando Tavares Filho e do Município de Itaquaquecetuba/SP se deram em forma adequada, conforme se evidenciou no item 4 desta instrução.
Da Prescrição da Pretensão Punitiva:
12.		Vale ressaltar que a pretensão punitiva, conforme Acórdão 1441/2016-TCU-Plenário, Relator Ministro Benjamin Zymler, que uniformizou a jurisprudência acerca dessa questão, subordinase ao prazo geral de prescrição indicado no art. 205, do Código Civil, que é de dez anos, contado da data de ocorrência da irregularidade sancionada, nos termos do art. 189, do Código Civil, sendo este prazo interrompido pelo ato que ordenar a citação, a audiência ou a oitiva do responsável.
13.	Neste diapasão, considerando que o fato gerador do débito é a não comprovação das despesas, entende-se que o termo a quo para a contagem do prazo prescricional é a data final para apresentar a prestação de contas, que se deu em 3/3/2009 (peça 7) , oportunidade em que deveria ter restado comprovada a boa e regular aplicação dos recursos, conforme entendimento expressado nos Acórdão 2278/2019-TCU-Primeira Câmara (Rel. Min. Augusto Sherman) e 3749/2018-Segunda Câmara (Rel. Min. Ana Arraes) , extraídos da jurisprudência selecionada do Tribunal. Assim, houve o transcurso de prazo superior a dez anos entre essa data e os atos de ordenação das citações, que ocorreram respectivamente em 19/3/2019 (peça 35) e 25/11/2019 (peça 43) , motivo pelo qual ocorreu a prescrição da pretensão punitiva do TCU.
Da Caracterização da Revelia:
14.	Por oportuno, salienta-se que, nos processos do TCU, a revelia não leva à presunção de que seriam verdadeiras todas as imputações levantadas contra os responsáveis, diferentemente do que ocorre no processo civil, em que a revelia do réu opera a presunção da verdade dos fatos narrados pelo autor. Dessa forma, a avaliação da responsabilidade do agente não pode prescindir da prova existente no processo ou para ele carreada.
15.	Ao não apresentarem as suas defesas, o Sr. Armando Tavares Filho e o Município de Itaquaquecetuba/SP deixaram de produzir prova da regular aplicação dos recursos sob sua responsabilidade, em afronta às normas que impõem aos gestores de recursos públicos a obrigação legal de, sempre que demandados pelos órgãos de controle, apresentarem os documentos que demonstrem a correta utilização das verbas públicas, a exemplo do contido no art. 93, do DecretoLei 200/1967: "Quem quer que utilize dinheiros públicos terá de justificar seu bom e regular emprego na conformidade das leis, regulamentos e normas emanadas das autoridades administrativas competentes."
16.	Mesmo as alegações de defesa não sendo apresentadas, considerando o princípio da verdade real que rege esta Corte, procurou-se buscar, em manifestações dos responsáveis na fase interna desta TCE, se havia algum argumento que pudesse ser aproveitado a seu favor.
17.	No entanto, os responsáveis não se manifestaram na fase interna da tomada de contas especial, não havendo, assim, nenhum argumento que pudesse ter sido analisado e servido para afastar as irregularidades apontadas.
18.	Em se tratando de processo em que as partes interessadas não se manifestaram acerca das irregularidades imputadas, não há elementos para que se possa efetivamente aferir e reconhecer a ocorrência de boa-fé na conduta dos responsáveis, podendo este Tribunal, desde logo, proferir o julgamento de mérito pela irregularidade das contas, conforme os termos dos §§ 2º e 6º do art. 202 do Regimento Interno do TCU (Acórdão 2064/2011-TCU-Primeira Câmara, Relator Ministro Ubiratan Aguiar; Acórdão 6182/2011-TCU-Primeira Câmara, Relator Ministro Weber de Oliveira; Acórdão 4072/2010-TCU-Primeira Câmara, Relator Ministro Valmir Campelo; Acórdão 1189/2009-TCU-Primeira Câmara, Relator Ministro Marcos Bemquerer; e Acórdão 731/2008-TCU-Plenário, Relator Ministro Aroldo Cedraz) .
19.	Dessa forma, o Sr. Armando Tavares Filho e o Município de Itaquaquecetuba/SP devem ser considerados revéis, para todos os efeitos, dando-se prosseguimento ao processo, nos termos do art. 12, § 3º, da Lei 8.443/19921992 c/c o art. 202, § 8º, do RI/TCU.
20.	Dessa forma, há evidências de que a população se beneficiou dos recursos federais aplicados (parecer do CAE, p. 7, fls. 3 e 4) , sendo notório que parte das despesas originalmente impugnadas seriam elegíveis, motivo pelo qual deve-se considerar que, em havendo benefício dos munícipes, a jurisprudência deste Tribunal é firme no sentido de que o débito deve ser imputado exclusivamente ao Município, como se observa dos precedentes a seguir:
Em situações em que o município se beneficia da aplicação indevida de recursos federais e não há indícios de locupletamento, a responsabilidade pelo ressarcimento do débito é imputado exclusivamente ao ente federado. Acórdão 2707/2013-TCU-Primeira Câmara - Relator: AUGUSTO SHERMAN.
	O desvio de finalidade em convênio, com benefício à comunidade, conduz à imputação de débito exclusivo ao município convenente e ao julgamento pela irregularidade das contas e aplicação de multa ao gestor. Acórdão 7102/2014-TCU-Segunda Câmara - Relator: MARCOS BEMQUERER.
	Caracterizado o desvio de finalidade na aplicação dos recursos da União, em benefício do ente federado, o débito é imputado individualmente ao ente beneficiado e a multa aplicada ao gestor responsável pelo ilícito. Além disso, as contas de ambos são julgadas irregulares. Acórdão 5735/2016-TCU-Primeira Câmara - Relator: JOSÉ MUCIO MONTEIRO.
21.	Por conseguinte, como restou caracterizado o desvio de finalidade na aplicação dos recursos e não há indícios de locupletamento, o débito apontado nestes autos deve ser imputado exclusivamente ao Município de Itaquaquecetuba/SP, nos termos da Decisão Normativa TCU 57/2004, devendo as contas do responsável Armando Tavares Filho serem julgadas irregulares, sem contudo haver a aplicação de multa, em razão da prescrição da pretensão punitiva que foi aqui caracterizada.
22.	Por oportuno, a despeito de não responder pelo débito, no caso de desvio de finalidade, o ex-prefeito municipal deveria ser sancionado mediante a aplicação de multa. No caso concreto, o ato por ele praticado, no sentido de permitir a aplicação dos recursos federais repassados em finalidade diversa da originalmente prevista nas normas de regência do programa, ostenta elevado grau de reprovabilidade, eis que, no âmbito do direito financeiro, é regra comezinha o entendimento de que os recursos públicos possuem destinação específica, não podendo o gestor simplesmente negligenciar a natureza vinculada das despesas e decidir, segundo critérios subjetivos próprios, qual será a melhor destinação da verba transferida. Não está demais dizer que tal comportamento tipifica erro grosseiro previsto no art. 28 da LINDB, razão por que deveria ser punido com a multa prevista do art. 58 do LOTCU, mas, em razão da prescrição da pretensão punitiva, excepcionalmente, o gestor não incorrerá na sanção que lhe seria devida, sem prejuízo, contudo, de ter suas contas julgadas irregulares. Neste sentido, vale mencionar os seguintes julgados deste Tribunal:
O reconhecimento da prescrição da pretensão punitiva do TCU atinge apenas as sanções previstas na Lei 8.443/1992, não constituindo impedimento para que contas sejam julgadas irregulares. Embora desse julgamento possa decorrer inelegibilidade, por força da LC 64/1990, esta não é pena, mas mero óbice ao exercício pleno da cidadania. Acórdão 1644/2019-TCU-Primeira Câmara, Relator: BENJAMIN ZYMLER.
O reconhecimento da prescrição da pretensão punitiva do TCU atinge apenas as sanções previstas na Lei 8.443/1992, não constituindo impedimento para que contas sejam julgadas irregulares. Embora desse julgamento possa decorrer inelegibilidade, por força da LC 64/1990, esta não é pena, mas mero óbice ao exercício pleno da cidadania. Acórdão 676/2018-TCU-Plenário, Relator: BENJAMIN ZYMLER.
23.	Por outro lado, no caso do Município de Itaquaquecetuba/SP, como restou devidamente caracterizada a sua responsabilidade nestes autos, assim como a sua revelia, deve-se fixar novo e improrrogável prazo para o recolhimento da dívida (art. 12, § 1º, da Lei 8.443/1992) , em consonância com o seguinte precedente desta Corte de Contas:
Havendo débito imputável a município em processo de contas, deve-se fixar novo e improrrogável prazo para o recolhimento da dívida (art. 12, § 1º, da Lei 8.443/1992) , rejeitada a defesa apresentada ou mesmo na hipótese de revelia do ente federado. Acórdão 6229/2016-TCU-Segunda Câmara, Relator: VITAL DO RÊGO.
24.	Por sua vez, em consulta aos sistemas corporativos do instaurador (por exemplo: SICONV, SIGPC etc.) feita em 16/7/2020 (peça 53) , verifica-se que os responsáveis também não apresentaram novos documentos junto ao instaurador e continua inadimplente.
Outros Aspectos Processuais Importantes:
25.	Por seu turno, salienta-se que está clara a competência deste Tribunal para julgar este processo, pois se trata de recursos federais repassados pelo FNDE ao Município de Itaquaquecetuba/SP à conta do PNAE/2008 sob a responsabilidade do Sr. Armando Tavares Filho. Outrossim, não restou caracterizada nenhuma nulidade processual oriunda da inobservância de formalidades que acarretassem prejuízo processual aos responsáveis ou ao interesse público (art. 171 do RI/TCU) . Também foram atendidos os pressupostos de constituição e desenvolvimento válido e regular desta tomada de contas especial (art. 71, inciso II, da Constituição Federal, art. 8°, caput, da Lei 8.443/1992, art. 84 do Decreto-Lei 200/1967 e art. 5°, caput, parágrafo único e incisos I a IV, da IN/TCU 71/2012, modificada pela IN/TCU 76/2016) .
26.	Por outro lado, verifica-se que não houve o transcurso de mais de dez anos desde os fatos geradores da dívida sem que tenha havido a notificação do responsável Armando Tavares Filho pela autoridade administrativa federal competente (art. 6º, inciso II, c/c art. 19, da IN/TCU 71/2012, modificada pela IN/TCU 76/2016) , uma vez que a prestação de contas do PNAE/2008 foi apresentada em 3/3/2009 (peça 7) , e o responsável foi notificado sobre as irregularidades pela autoridade administrativa competente em março/2017 (v. peça 13, fl. 1, e peça 14, fl. 1) , sem, no entanto, apresentar qualquer manifestação.
27.	Também se verifica que o valor original do débito é igual a R$ 1.262.020,52  (subitem 3.3.1 desta instrução) , superior, portanto, a R$ 100.000,00, na forma estabelecida conforme os arts. 6º, inciso I, e 19, da IN/TCU 71/2012, modificada pela IN/TCU 76/2016.
28.	A propósito, registra-se que, em atendimento ao item 9.4, do Acórdão 1772/2017-TCU-Plenário (Relator Ministro-Substituto Augusto Sherman Cavalcanti) , foi efetuada pesquisa no sistema processual do TCU, e não foram encontradas tomadas de contas especiais em tramitação com débitos imputáveis aos responsáveis com valores inferiores ao fixado no art. 6º, inciso I, da Instrução Normativa TCU 71/2012, a fim de que seja observado o disposto no art. 6º, § 1º, da mesma norma.
29.	Por oportuno, cabe ressaltar que houve a devida formulação da imputação das irregularidades aos responsáveis, como também a descrição das mesmas nos expedientes citatórios, com base na individualização das suas condutas comissivas, como foi detalhado no item 5 desta instrução.
30.	Ressalta-se que foi viabilizado o exercício do contraditório em sua dimensão substancial, conforme se evidenciou no item 4 desta instrução, atendendo ao art. 5º, inciso LV, da Constituição Federal c/c o art. 12, incisos I e II da Lei 8.443/1992.
CONCLUSÃO
31.	Como se verificou na seção "EXAME TÉCNICO" anterior, restou evidenciada a competência do TCU para julgar o presente processo, pois se trata de recursos federais que foram repassados pelo FNDE ao Município de Itaquaquecetuba/SP à conta do PNAE/2008, sob a responsabilidade do Sr. Armando Tavares Filho. Também foi caracterizada a responsabilidade do Sr. Armando Tavares Filho e do Município de Itaquaquecetuba/SP, conforme detalhado no item 5 desta instrução.
32.	Além disso, restaram demonstrados: (i) a viabilidade do exercício do contraditório em sua dimensão substancial e a regularidade na abertura do contraditório e o exercício da ampla defesa (art. 5º, inciso LV, da Constituição Federal c/c o art. 12, incisos I e II da Lei 8.443/1992) ; (ii) a suficiência dos elementos probatórios indispensáveis à formação do juízo quanto à ocorrência do dano ao erário ocasionado por atos ilícitos e a vinculação destes com as condutas do responsável arrolado no polo passivo deste processo (art. 5º, caput, parágrafo único e incisos I, II e IV, da IN TCU 71/2012) ; e (iii) a ausência de nulidades processuais oriundas da inobservância de formalidades que acarretem prejuízo processual aos responsáveis ou ao interesse público (art. 171 do RI/TCU) . Portanto, estão presentes todos os pressupostos necessários para a formação do juízo de mérito das presentes contas.
33.	Por sua vez, restou claramente comprovado o dano ao erário ocasionado em virtude das irregularidades enumeradas no item 5 desta instrução, em relação ao PNAE/2008.
34.	Por seu turno, deve-se mencionar que, como restou efetivamente configurada a revelia do responsável Armando Tavares Filho e do Município de Itaquaquecetuba/SP, para todos os efeitos, será dado prosseguimento a este processo, nos termos dispostos no art. 12, § 3º, da Lei 8.443/1992 c/c o art. 202, § 8º, do RI/TCU.
35.	Nesse sentido, como constam dos autos elementos probatórios que caracterizam a responsabilidade do Sr. Armando Tavares Filho e do Município de Itaquaquecetuba/SP, por concorrer para a consumação do dano ao erário em função dos atos irregulares descritos no item 5 desta instrução, não há como afastar as irregularidades que foram atribuídas ao responsável Armando Tavares Filho nem os débitos que foram imputados exclusivamente Município de Itaquaquecetuba/SP, mantendo-se a responsabilidade de ambos neste processo.
36.	Por oportuno, cumpre recordar que a conduta do responsável Armando Tavares Filho, consistente na irregularidade "pagamentos de despesas inelegíveis relativas a fornecimento de alimentação escolar pronta", configura violação às regras legais e regulamentares, assim como aos princípios basilares da administração pública. Em casos assim, fica caracterizada uma grave inobservância de dever de cuidado no trato com a coisa pública, isto é, ato praticado com culpa grave, pois, na espécie, a conduta do responsável se distancia daquela que seria esperada de um administrador público minimante diligente, num claro exemplo do erro grosseiro a que alude o art. 28 do Decreto-lei 4.657/1942 (Lei de Introdução às Normas do Direito Brasileiro) , incluído pela Lei 13.655/2018 (Acórdão 1689/2019-TCU-Plenário, Relator: Ministro AUGUSTO NARDES; Acórdão 2924/2018-TCU-Plenário, Relator: Ministro JOSÉ MUCIO MONTEIRO; Acórdão 2391/2018-TCU-Plenário, Relator: Ministro BENJAMIN ZYMLER) .
37.	Por derradeiro, restou caracterizada a não comprovação da boa e regular aplicação dos recursos objeto deste processo, sendo pacífica a jurisprudência deste Tribunal no sentido de que compete ao gestor o ônus de provar a aplicação regular dos recursos que lhe foram confiados (vide Acórdão 974/2018-TCU-Plenário, Relator Ministro Bruno Dantas, 511/2018-Plenário, Relator Ministro Aroldo Cedraz, 3875/2018-Primeira Câmara, Relator Ministro Vital do Rêgo, 1983/2018-Primeira Câmara, Relator Ministro Bruno Dantas, 1294/2018-Primeira Câmara, Relator Ministro Bruno Dantas, 3200/2018-Segunda Câmara, Relator Ministro Aroldo Cedraz, 2512/2018-Segunda Câmara, Relator Ministro Aroldo Cedraz, 2384/2018-Segunda Câmara, Relator Ministro José Múcio Monteiro, 2014/2018-Segunda Câmara, Relator Ministro Aroldo Cedraz, e 901/2018-Segunda Câmara, Relator Ministro José Múcio Monteiro, entre outros) .
PROPOSTA DE ENCAMINHAMENTO
38.	Em face de todo o exposto, submetem-se os autos à consideração superior, propondo:
	a) Considerar revéis o Sr. Armando Tavares Filho (CPF XXX.263.435-XX) , ex-prefeito Municipal de Itaquaquecetuba/SP (gestões 2005/2008 e 2009/2012) , e o Município de Itaquaquecetuba/SP (CNPJ 46.316.600/0001-64) , para todos os efeitos, dando-se prosseguimento a este processo relativo aos recursos do PNAE/2008, nos termos dispostos no art. 12, §3º, da Lei 8.443/1992 c/c o art. 202, § 8º, do RI/TCU;
	b) Em face da impossibilidade de reconhecer a boa-fé do responsável Armando Tavares Filho, com base art. 202, § 6º, do RI/TCU, julgar irregulares as respectivas contas, com fulcro nos arts. 1º, inciso I, 16, inciso III, alíneas "b" e "c", 19, caput, e 23, inciso III, da Lei 8.443/1992 c/c com os arts. 1º, inciso I, 209, incisos II e III, 210 e 214, inciso III, do RI/TCU, em função das irregularidades, condutas, evidências e dispositivos violados mencionados no item 5 desta instrução;
	c) Com base no art. 12, §1º, da Lei 8.443/1992, fixar novo e improrrogável prazo para que o Município de Itaquaquecetuba/SP efetue o recolhimento das dívidas abaixo especificadas aos cofres do FNDE, atualizadas monetariamente e acrescidas dos juros de mora, calculados a partir das datas indicadas, até a data do efetivo recolhimento, na forma prevista na legislação em vigor:
	Valor em R$, excluído o percentual de 48% relativo a gêneros alimentícios
	Data

	138.543,60
	12/3/2008

	137,280,00
	9/4/2008

	114.471,47
	14/5/2008

	5.558,80
	30/5/2008

	22.076,43
	30/5/2008

	138.755,89
	6/6/2008

	137.800,00
	8/7/2008 

	137.592,00
	8/8/2008 

	132.314,39
	5/9/2008

	158.236,00
	15/10/2008

	8.487,23
	15/10/2008

	130.904,71
	12/11/2008

	d) Autorizar, desde logo, a cobrança judicial das dívidas, com fundamento no art. 28, inciso II, da Lei 8.443/1992, caso não atendida a notificação;
	e) Autorizar, antecipadamente, caso requerido, o pagamento das dívidas decorrentes em até 36 (trinta e seis) parcelas mensais e consecutivas, nos termos do art. 26 da Lei 8.443/1992, c/c o art. 217 do Regimento Interno do TCU, fixando-se o vencimento da primeira parcela em 15 (quinze) dias, a contar do recebimento da notificação, e o das demais a cada 30 (trinta) dias, devendo incidir sobre cada uma os encargos devidos, na forma prevista na legislação em vigor, alertando para o fato de que a falta de comprovação do recolhimento de qualquer parcela importará o vencimento antecipado do saldo devedor, nos termos do art. 217, § 2º, do Regimento Interno do TCU;
	f) Encaminhar cópia do Acordão que vier a ser prolatado por este Tribunal, acompanhado do Relatório e do Voto que o fundamentarem:
	f.1) Ao Sr. Armando Tavares Filho;
	f.2) Ao Município de Itaquaquecetuba/SP;
	f.3) Ao FNDE; e
	f.4) Ao Procurador-Chefe da Procuradoria da República em São Paulo, nos termos do § 3º do art. 16 da Lei 8.443/1992 c/c o § 7º do art. 209 do Regimento Interno do TCU, para adoção das medidas cabíveis, informando que a presente deliberação, acompanhada do Relatório e do Voto que a fundamenta, está disponível para a consulta no endereço www.tcu.gov.br/acordaos, além de esclarecer que, caso requerido, o TCU poderá fornecer sem custos as correspondentes cópias impressas.
3.	O Ministério Público junto a este Tribunal, à Peça 58, manifesta divergência com a proposta da unidade técnica, nos seguintes termos:
	"[...] 4.	Embora, em essência, revele-se apropriado o exame de mérito empreendido pela Unidade Instrutiva, é de todo pertinente tecer algumas considerações que julgamos relevantes para o deslinde do feito, no que diz respeito à incidência da prescrição na situação sob exame.
5.	Relativamente à prescrição da pretensão punitiva, a Unidade Técnica defende que deva ser observado o incidente de uniformização de jurisprudência apreciado pelo Acórdão 1441/2016-TCU-Plenário, que adotou o prazo geral indicado no art. 205 do Código Civil, de dez anos, e conclui pela inocorrência da prescrição no caso concreto (peça 54, p. 10, itens 26) . De outra parte, não consta da análise da Secex-TCE qualquer alusão a uma eventual prescrição da pretensão ressarcitória do Tribunal.
6.	Ocorre, contudo, que a matéria foi objeto de repercussão geral admitida pelo Supremo Tribunal Federal no Recurso Extraordinário 636.886 (tema 899) . A decisão do julgamento foi publicada em 20/4/2020, enunciando-se a tese de que "é prescritível a pretensão de ressarcimento ao erário fundada em decisão de Tribunal de Contas". Diante deste novo cenário, cumpre-nos analisar a prescrição sob novo enfoque, com o fim de verificar a aplicação, à hipótese dos autos, do entendimento atual do STF sobre o tema.
Prescritibilidade da pretensão de ressarcimento fundada em decisão de Tribunal de Contas
7.	Como mencionado, a matéria foi objeto de repercussão geral admitida pelo Supremo Tribunal Federal no Recurso Extraordinário 636.886 (tema 899) . Por ocasião do julgamento do RE, foi fixado o entendimento de que "é prescritível a pretensão de ressarcimento ao erário fundada em decisão de Tribunal de Contas".
8.	Para melhor compreensão do alcance dessa tese, cumpre transcrever trecho do voto condutor daquele julgamento, da lavra do Ministro Relator Alexandre de Moraes:
	"Em conclusão, nos termos das fundamentações e decisões Plenárias do SUPREMO TRIBUNAL FEDERAL, somente são imprescritíveis as ações de ressarcimento ao erário fundadas na prática de ato de improbidade administrativa doloso tipificado na Lei de Improbidade Administrativa Lei 8.429/1992 (TEMA 897) . Em relação a todos os demais atos ilícitos, inclusive àqueles atentatórios à probidade da administração não dolosos e aos anteriores à edição da Lei 8.429/1992, aplica-se o TEMA 666, sendo prescritível a ação de reparação de danos à Fazenda Pública.
	Entendo que, as razões que levaram a maioria da CORTE a estabelecer excepcional hipótese de imprescritibilidade, no tema 897, não estão presentes em relação as decisões do Tribunal de Contas que resultem imputação de débito ou multa, e, que, nos termos do §3º, do artigo 71 da CF, tem eficácia de título executivo; sendo, portanto, prescritível a pretensão de ressarcimento ao erário fundada nessas decisões; uma vez que, (a) a Corte de Contas, em momento algum, analisa a existência ou não de ato doloso de improbidade administrativa; (b) não há decisão judicial caracterizando a existência de ato ilícito doloso, inexistindo contraditório e ampla defesa plenos, pois não é possível ao imputado defender-se no sentido da ausência de elemento subjetivo.
	Ressalte-se, ainda, que, com base nas decisões do Tribunal de Contas, paralelamente à ação de execução, será possível o ajuizamento de ação civil de improbidade administrativa para, garantido o devido processo legal, ampla defesa e contraditório, eventualmente, condenar-se o imputado, inclusive a ressarcimento ao erário, que, nos termos da tese fixada no TEMA 897, será imprescritível."
9.	Não resta dúvida, portanto, que o STF sedimentou o entendimento de que são prescritíveis as pretensões de ressarcimento fundadas em decisões do TCU, excepcionando apenas aquelas ações que configurem atos de improbidade administrativa dolosos tipificados na Lei n.º 8.429/92.
10.	Impende salientar que o instituto da repercussão geral apresenta o chamado efeito multiplicador, ou seja, o de possibilitar que o Supremo Tribunal Federal decida uma única vez e que, a partir dessa decisão, os processos idênticos sejam atingidos. No regime da repercussão geral introduzido pela Emenda Constitucional n.º 45/2004, o STF divulga previamente a conclusão sobre a questão constitucional controversa exatamente para possibilitar sua utilização imediata como orientação aos demais órgãos julgadores, sendo certo que esse efeito erga omnes também atinge o TCU na apreciação das matérias de sua competência.
11.	Não se olvide ainda do entendimento consolidado da Suprema Corte no sentido de que a existência de precedente firmado pelo Plenário autoriza o julgamento imediato de causas que versem sobre o mesmo tema, independentemente da publicação ou do trânsito em julgado do "leading case" (ARE 673.256-AgR, rel. Min. Rosa Weber; ARE 930.647-AgR/PR, rel. Min. Roberto Barroso; RE 611.683-AgR/DF, rel. Min. Dias Toffoli, entre outros) .
12.	Adicionalmente, deve ser considerado que a prescrição e a decadência são matérias de ordem pública que podem ser arguidas em qualquer tempo e grau de jurisdição e, inclusive, ser reconhecidas de ofício pelo julgador, o que nos leva à convicção de que o novo entendimento veiculado pelo RE 636.886 (tema 899) tem aplicação imediata a todos os processos em curso no TCU, independentemente da época da ocorrência dos fatos.
Prescritibilidade das pretensões reparatória e executória
13.	Embora a controvérsia dirimida no RE 636.886 tenha sido circunscrita à prescrição ocorrida no curso da execução, quando o dano ao erário já havia sido objeto de acertamento, materializado em acórdão condenatório proferido pelo TCU, é necessário considerar as razões essenciais da decisão, para identificar seus reflexos também no que diz respeito à prescrição reparatória.
14.	Observa-se que, para resolver a lide, o STF concluiu que a ressalva constante da parte final do art. 37, § 5.º, da Constituição Federal ("ressalvadas as respectivas ações de ressarcimento") não criou uma hipótese de imprescritibilidade apta a alcançar as decisões dos Tribunais de Contas. É o que se depreende do seguinte trecho do Voto do Ministro Alexandre de Moraes:
	"A ressalva que permaneceu no § 5º do art. 37 da CF (ressalvadas as respectivas ações de ressarcimento) , mesmo após a retirada da expressão QUE SERÃO IMPRESCRITÍVEIS [expressão excluída por emenda do Plenário quando da apresentação do Projeto de Constituição da Comissão de Sistematização], teve por finalidade evitar, principalmente, uma anomia em relação à possibilidade de ressarcimento ao erário em face de responsabilização pela prática de eventuais atos ilícitos, enquanto ainda não tipificados pela lei exigida no § 4º do art. 37 da CF como atos de improbidade administrativa.
	A ressalva prevista no § 5º do art. 37 da CF não pretendeu estabelecer uma exceção implícita de imprescritibilidade, mas obrigar constitucionalmente a recepção das normas legais definidoras dos instrumentos processuais e dos prazos prescricionais para as ações de ressarcimento do erário, inclusive referentes a condutas ímprobas, mesmo antes da tipificação legal de elementares do denominado ato de improbidade (Decreto 20.910/1932, Lei 3.164/1957, Lei 3.502/1958, Lei 4.717/1965, Lei 7.347/1985, Decreto-Lei 2.300/1986) ; mantendo, dessa maneira, até a edição da futura lei e para todos os atos pretéritos, a ampla possibilidade de ajuizamentos de ações de ressarcimento."
15.	Ocorre que, no âmbito do processo perante o TCU, a proteção do art. 37, § 5.º, da CF, era a fonte utilizada na defesa da imprescritibilidade tanto na fase condenatória como no curso da execução dos títulos extrajudiciais consubstanciados nos seus acórdãos.
16.	Nesse diapasão, é forçoso concluir que também é prescritível a pretensão de ressarcimento exercida pelo TCU com o fim de apurar a ocorrência de prejuízo ao erário e condenar o agente que lhe deu causa. Essa conclusão resulta das razões de decidir utilizadas na paradigmática decisão da Corte Suprema, que delimitaram o sentido e o alcance da ressalva contida no art. 37, § 5.º, da Constituição Federal.
Regras prescricionais aplicáveis
17.	Na situação específica do RE 636.886, que tratou da prescrição da pretensão ressarcitória na fase de execução de julgado do TCU, o STF aplicou as regras de prescrição contidas na Lei de Execução Fiscal (conjugada com os dispositivos pertinentes do Código Tributário Nacional) .
18.	As regras da Lei de Execução Fiscal, no entanto, não se prestam a disciplinar a prescrição da pretensão reparatória do TCU na fase anterior à formação do respectivo título executivo extrajudicial consubstanciado em seu acórdão condenatório.
19.	Ocorre que não há norma legal específica que discipline a prescrição no processo de controle externo, o que faz necessária a utilização da analogia para suprir essa lacuna, buscando-se um sistema normativo já existente que seja mais compatível com as atividades de identificação de dano e de imputação de responsabilidades levadas a efeito pelo TCU.
20.	Aqui defendemos que deva ser aplicado o mesmo marco normativo prescricional tanto para a pretensão punitiva do Tribunal quanto para a sua pretensão de ressarcimento do dano ao erário. Isso se justifica na medida em que o instituto da prescrição busca indicar se ainda é possível ao Tribunal de Contas exercer a apuração e julgamento dos fatos, independentemente do desfecho do processo (imputação de débito ou aplicação de sanções) . Ademais, sob a perspectiva do tempo como vetor da segurança jurídica e da própria prescrição como elemento indissociável do devido processo legal, a fixação de um prazo prescricional também objetiva não comprometer a possibilidade de defesa do responsável. E sua defesa normalmente se refere a fatos em relação aos quais teve participação ou conhecimento, independentemente de, após a apuração, as consequências de sua responsabilidade se situarem no âmbito do ressarcimento ou da sanção.
21.	Cabe pontuar que houve ampla discussão acerca da prescrição da pretensão punitiva no Tribunal, que culminou com a adoção do prazo de dez anos do Código Civil (Acórdão 1441/2016-TCU-Plenário) , em detrimento do regime de prescrição quinquenal da Lei n.º 9.873/1999, o qual então nos parecia mais adequado, conforme expusemos detalhadamente em manifestação exarada nos autos do TC Processo 020.635/2004-9.
22.	Naquela oportunidade, já não vislumbrávamos fundamentos jurídicos sólidos para a adoção do Código Civil como referencial analógico a ser utilizado pelo Tribunal de Contas da União em matéria de prescrição, senão apenas uma aparente escolha conservadora pelo prazo mais dilatado para o exercício da jurisdição de Controle Externo.
23.	Parecia-nos que a opção pelo prazo prescricional quinquenal previsto na Lei n.º 9.873/1999 era a mais consentânea com a atuação estatal de Controle Externo, por dispor expressamente sobre o exercício da ação punitiva pela Administração Pública Federal, direta e indireta, como também por prever o lustro como o prazo para o perecimento do direito de agir da Administração Pública.
24.	Com efeito, embora o controle externo não seja exercido com respaldo no poder de polícia mencionado no art. 1.º do diploma legal supra, a atuação punitiva de ambos apresenta mais similaridades do que diferenças, autorizando o uso da analogia. Uma das semelhanças é a inexistência de partes em ambos os processos administrativos, tanto o punitivo derivado do poder de polícia quanto aquele exercido pelo TCU, nos quais, também, o órgão estatal exerce independentemente de provocação de outrem o direito de perseguir e de punir (jus persequendi e jus puniendi) , aproximando as duas esferas de atuação sobremaneira.
25.	Ademais, observávamos que a Lei n.º 9.873/1999 disciplinava a prescrição em sua integralidade, estabelecendo um prazo geral de 5 anos, incidente sobre todo e qualquer fato que enseja a pretensão punitiva da União, com disposições sobre termo inicial de contagem do prazo, interrupção e suspensão.
26.	Também a previsão da prescrição intercorrente no prazo de 3 (três) anos (art. 1.º, § 1.º, da lei) se afigura medida harmônica com o exercício do Controle Externo, como forma de evitar que a inércia e morosidade do Poder Público se estendam indefinidamente, constituindo importante instrumento de segurança jurídica e de estabilidade das relações jurídicas, que recomendava a integração analógica por meio da Lei n.º 9.873/1999.
27.	De todo modo, o Tribunal perfilhou entendimento diverso, tendo uniformizado sua jurisprudência quanto à prescrição da pretensão punitiva com a adoção do prazo decenal geral do Código Civil (Acórdão 1441/2016-TCU-Plenário) .
28.	No entanto, entendemos que, com o recente reconhecimento da prescritibilidade do débito pelo STF, faz-se necessário revisitar toda a matéria.
29.	Em situações que versavam sobre sanções aplicadas pelo TCU, a prescrição foi discutida pelo STF em julgamentos posteriores ao Acórdão 1441/2016-TCU-Plenário. Houve decisões colegiadas de ambas as turmas do STF no sentido de que a pretensão punitiva no processo de controle externo é regida pela Lei n.º 9.873/1999 (1.ª Turma: MS 32.201, DJe-173, 4/8/2017; 2.ª Turma: MS 35.512-AgR, DJe-135, 19/6/2019 e MS 36.067, DJe-234, 28/10/2019) .
30.	A matéria foi objeto de detalhada análise no MS 32.201. Nesse julgamento, após examinar os fundamentos do Acórdão 1441/2016-TCU-Plenário, o STF manifestou-se em sentido diverso, nos termos da seguinte ementa:
	"Direito administrativo. Mandado de segurança. Multas aplicadas pelo TCU. Prescrição da pretensão punitiva. Exame de legalidade.
	1. A prescrição da pretensão punitiva do TCU é regulada integralmente pela Lei nº 9.873/1999, seja em razão da interpretação correta e da aplicação direta desta lei, seja por analogia. (...) ."
31.	O critério utilizado pelo STF no exame da prescrição punitiva pode ter aplicação mais ampla, para ser utilizado como fonte de integração também no que diz respeito à pretensão reparatória, até que haja a edição de norma específica.
32.	Cabe destacar que o prazo de cinco anos fixado na Lei n.º 9.873/1999 é compatível com a diretriz de que a ação e a execução prescrevem no mesmo prazo (Súmula 150 do STF) , e o prazo quinquenal foi adotado pelo STF para a execução do acórdão condenatório do TCU (RE 636.886) .
33.	Ressalte-se, ainda, que, na ausência de norma em contrário, o princípio da simetria orienta que o Poder Público tenha, para agir, o mesmo prazo que a lei estabelece para a pretensão inversa, ou seja, para quando o Estado é demandado, sendo certo que a pretensão de ressarcimento exercida pelo particular contra o Estado observa o prazo quinquenal fixado pelo Decreto n.º 20.910/1932.
34.	Além disso, a Lei n.º 9.873/1999 apresenta hipóteses detalhadas quanto aos outros aspectos da regulação da prescrição (termo inicial e causas interruptivas) , compatíveis com as peculiaridades do processo de controle externo como um todo (e não apenas quando tal processo se destina à aplicação de sanções) .
35.	No que toca às causas interruptivas, vale ressaltar que, nos julgamentos dos Mandados de Segurança 32.201 e 36.067, o Supremo Tribunal Federal descortinou diversos procedimentos de controle que se enquadrariam analogicamente às hipóteses previstas no art. 2.º da Lei n.º 9.873/99, a exemplo de lavratura de relatório de auditoria, certamente um ato inequívoco que importa a apuração do fato (art. 2.º, II) , instauração de tomada de contas especial, também um ato inequívoco que importa a apuração do fato (art. 2.º, II) , autuação da TCE no Tribunal, do mesmo modo (art. 2.º, II) , citação do responsável (art. 2.º, I) , e exercício do poder punitivo por meio da prolação de acórdão condenatório (art. 2.º, III) .
36.	Por fim, cumpre transcrever trecho do Voto do Ministro Gilmar Mendes no julgamento do RE 636.886, em que justifica a adoção supletiva do art. 1.º da Lei n.º 9873/99 para o deslinde da questão:
	"Considerando que a atividade de controle externo, a cargo do Poder Legislativo e auxiliado pelo Tribunal de Contas, é exercida, mutatis mutandis, como poder de polícia administrativa lato sensu, cujo objeto é agir preventiva ou repressivamente em face da ocorrência de ilícito que possa causar ou cause prejuízo ao erário, entendo aplicável o prazo quinquenal punitivo para os casos de ressarcimento aos cofres públicos, salvo em se tratando de fato que também constitua crime, ocasião em que a prescrição reger-se-á pelo prazo previsto na lei penal. Até porque, como garantia fundamental do cidadão fiscalizado, conforme visto, é etapa obrigatória a efetivação do contraditório e da ampla defesa no processo de tomada de contas para que, após o regular processo administrativo, culmine-se com o título executivo extrajudicial que enseje a cobrança judicial visando ao ressarcimento ao erário."
37.	Isto posto, até que sobrevenha norma específica, entendemos que a adoção do regime previsto na Lei n.º 9.873/1999 apresenta-se como solução adequada para regular a prescrição para a atuação do Tribunal, tanto por observar os parâmetros que preponderam no conjunto de normas do direito público, como por ser, também, a norma que já vem sendo utilizada pelo STF para reger a limitação temporal ao poder sancionador do TCU.
Exame da prescrição no caso concreto
38.	Quanto ao prazo, a Lei n.º 9.873/1999 apresenta um prazo geral, de cinco anos (art. 1.º, caput) , e um prazo especial, previsto no art. 1.º, § 2.º, a saber: "quando o fato objeto da ação punitiva da Administração também constituir crime, a prescrição reger-se-á pelo prazo previsto na lei penal". Com relação a essa particular hipótese, registre-se o entendimento do STJ no sentido de que a pretensão punitiva da Administração Pública em relação a infração administrativa que também configura crime em tese somente se sujeita ao prazo prescricional criminal quando instaurada a respectiva ação penal (REsp 1116477/DF, Rel. Ministro TEORI ALBINO ZAVASCKI, PRIMEIRA TURMA, julgado em 16/08/2012, DJe 22/08/2012) . Como não há notícia nos autos sobre a instauração de ação penal que verse sobre os fatos objeto desta TCE, cumpre-nos adotar o prazo geral quinquenal para a análise da prescrição no caso concreto.
39.	No que toca ao termo inicial do prazo, deve ser considerada a data da prática da infração, nos termos do art. 1.º da Lei n.º 9.873/99. Como a irregularidade pela qual foi citado o responsável consistiu na ausência de comprovação da boa e regular aplicação dos recursos repassados pelo PNAE-2008, entendemos que o termo inicial do prazo prescricional deve ser 03/03/2009, data da apresentação da prestação de contas.
40.	Prevê a Lei n.º 9.873/1999 que a prescrição se interrompe "pela notificação ou citação do indiciado ou acusado, inclusive por meio de edital" (art. 2.º, I) . Aqui cumpre destacar que, nesse regime legal, a interrupção se dá pela notificação ou citação propriamente dita, e não pelo despacho que a ordena.
41.	Com esse fundamento, teria havido a interrupção em 2017, data em que o responsável foi notificado pelo FNDE para sanar as pendências detectadas em sua prestação de contas (Peça 13) .
42.	Ocorre que, a teor do disposto Lei n.º 9.873/1999, a prescrição também se interrompe "por qualquer ato inequívoco, que importe apuração do fato" (art. 2.º, II) . Sob esse fundamento, houve interrupção da prescrição em 2016, quando foi emitido o Parecer n.º 1938 com a análise da prestação de contas (Peça 13) .
43.	Não obstante, impõe-se observar que, entre 2009 e 2016, durante sete anos, a Administração permaneceu inerte, de modo a ultrapassar o prazo prescricional quinquenal, previsto no art. 1.º, caput, da Lei n.º 9.873/1999, para o exercício da sua pretensão ressarcitória e punitiva.
Proposta
44.	Diante desse contexto, com as devidas vênias por divergir da Unidade Técnica, esta representante do Ministério Público de Contas manifesta-se no sentido de que o Tribunal delibere, em caráter definitivo quanto ao mérito, pela ocorrência da prescrição da pretensão ressarcitória e punitiva, na forma do art. 487, inciso II, do Código de Processo Civil, dando-se ciência aos responsáveis e órgãos interessados, com envio de cópia da documentação pertinente ao Ministério Público Federal e à Advocacia-Geral da União para subsidiar eventual ação de improbidade administrativa, e, por fim, arquivando-se o presente feito, com fundamento no art. 169, III, do Regimento Interno do TCU."
	É o Relatório.

não há.

Procuradora-Geral Cristina Machado da Costa e Silva.

TOMADA DE CONTAS ESPECIAL. CONVÊNIO. FNDE. IRREGULARIDADE NA APLICAÇÃO DE RECURSOS PÚBLICOS. PAGAMENTOS DE DESPESAS INELEGÍVEIS COM O OBJETO DO PNAE. CITAÇÃO. REVELIA. NOVO E IMPRORROGÁVEL PRAZO PARA O RECOLHIMENTO DO DÉBITO PELO MUNICÍPIO. JULGAMENTO IRREGULAR DAS CONTAS DO EX-PRFEITO, SEM APLICAÇÃO DA MULTA ANTE A OCORRÊNCIA DA PRESCRIÇÃO DA PRETENSÃO SANCIONATÓRIO DO TCU. COMUNICAÇÕES.

TOMADA DE CONTAS ESPECIAL (TCE)

Secretaria de Controle Externo de Tomada de Contas Especial (SecexTCE).

Aprecia-se nesta oportunidade Tomada de Contas Especial instaurada pelo Fundo Nacional de Desenvolvimento da Educação (FNDE) , em desfavor inicialmente apenas do Sr. Armando Tavares Filho, ex-prefeito Municipal de Itaquaquecetuba-SP (gestões 2005/2008 e 2009/2012) , em face de irregularidades na execução dos recursos relativas a pagamentos de despesas inelegíveis com o objeto do PNAE, conforme constatações insertas no Relatório de Auditoria 27/2010, e à não aplicação de parte dos recursos no mercado financeiro, relativamente aos recursos federais repassados ao Município de Itaquaquecetuba-SP no âmbito do Programa Nacional de Alimentação Escolar (PNAE) (exercício 2008) , vigente de 1/1/2008 a 31/12/2008 (Peça 5) , cujo prazo final para a apresentação da prestação de contas era 28/2/2009 (Peça 19) .
2.	A instrução registra que a prestação de contas foi enviada em 3/3/2009 (Peça 7) , tendo sido constatadas as irregularidades em Parecer de 2016 (Peça 12) , corroboradas no Relatório do Tomador de Contas de 2017 (Peça 19) , sendo os responsáveis devidamente citados, no âmbito da Corte de Contas, em 2019 e 2020 (Peças 37 e 47) e tendo ambos permanecido silentes.
3.	O exame empreendido pela Secex-TCE, com a concordância das chefias imediatas, entendeu pela ocorrência da prescrição da pretensão punitiva do TCU, nos termos do Acórdão 1441/2016-TCU-Plenário, e resultou em proposta uniforme de mérito para julgar irregulares as contas do Sr. Armando Tavares Filho, condená-lo ao pagamento do respectivo débito apurado nos autos (Peça 54, p. 11) . Em relação ao Município, a proposta da Unidade Técnica foi no sentido de ser fixado novo e improrrogável prazo para o recolhimento do respectivo débito apurado (Peça 54, p. 12) .
4.	O Ministério Público junto a este Tribunal, no Parecer à Peça 58, embora, em essência, tenha se manifestado de acordo com o exame de mérito empreendido pela unidade instrutiva, tece algumas considerações a respeito da incidência da prescrição na situação sob exame e propõe, ao final, por entender ter ocorrido prescrição, nos termos da Lei 9.873/1999, que o Tribunal delibere, em caráter definitivo quanto ao mérito, pela ocorrência da prescrição da pretensão ressarcitória e punitiva, na forma do art. 487, inciso II, do Código de Processo Civil, dando-se ciência aos responsáveis e órgãos interessados, com envio de cópia da documentação pertinente ao Ministério Público Federal e à Advocacia-Geral da União para subsidiar eventual ação de improbidade administrativa  e arquivar o processo com fundamento no art. 169, inciso III, do Regimento Interno do TCU.
5.	Inicialmente, no que tange à ocorrência da prescrição quinquenal das pretensões punitiva e ressarcitória, mesmo louvando a manifestação do Parquet,  registro, quanto à existência da decisão do Supremo Tribunal Federal (STF) no Recurso Extraordinário 636.886/AL, que o decisum, de fato, deverá ensejar a revisão da jurisprudência deste Tribunal, mas, ainda não está sendo aplicada, pois encontra-se pendente apreciação por esta Corte de Contas de processo que definirá acerca do preenchimento de lacunas referentes a questões essenciais, como o prazo prescricional, o início da contagem e as hipóteses de interrupção. Ademais, não está claro quais serão os processos efetivamente alcançados pela modificação do entendimento.
6.	Enquanto isso, tenho acompanhado a compreensão pela manutenção da jurisprudência consolidada pelo TCU no sentido de considerar imprescritíveis as ações de ressarcimento ao Erário.
7.	No que tange à pretensão punitiva do TCU, conforme Acórdão 1441/2016-TCU-Plenário, que uniformizou a jurisprudência acerca dessa questão, subordina-se ao prazo geral de prescrição indicado no art. 205 do Código Civil, que é de 10 anos, contado da data de ocorrência da irregularidade sancionada, nos termos do art. 189 do Código Civil, sendo este prazo interrompido pelo ato que ordenar a citação, a audiência ou a oitiva do responsável.
8.	No caso em exame, verifico que o termo inicial do prazo prescricional deve ser 3/3/2009, data da apresentação da prestação de contas. O ato de ordenação da citação ocorreu em 19/3/2019. (Peça 35) . Assim, ocorreu a prescrição da pretensão sancionatória deste Tribunal.
9.	Ante esses fundamentos, depreendo que o processo deve ter seguimento.
10.	Assim, no que tange ao mérito, verifico que a instrução à Peça 54, consigna que restou evidenciada a competência do TCU para julgar o presente processo, pois se trata de recursos federais que foram repassados pelo FNDE ao Município de Itaquaquecetuba-SP à conta do PNAE/2008, sob a responsabilidade do Sr. Armando Tavares Filho. Também foi caracterizada a responsabilidade do Sr. Armando Tavares Filho e do Município de Itaquaquecetuba/SP, conforme detalhado no item 5 da instrução à Peça 54.
11.	Além disso, restaram demonstrados: (i) a viabilidade do exercício do contraditório em sua dimensão substancial e a regularidade na abertura do contraditório e o exercício da ampla defesa (art. 5º, inciso LV, da Constituição Federal c/c o art. 12, incisos I e II da Lei 8.443/1992) ; (ii) a suficiência dos elementos probatórios indispensáveis à formação do juízo quanto à ocorrência do dano ao Erário ocasionado por atos ilícitos e a vinculação destes com as condutas do responsável arrolado no polo passivo deste processo (art. 5º, caput, parágrafo único e incisos I, II e IV, da IN TCU 71/2012) ; e (iii) a ausência de nulidades processuais oriundas da inobservância de formalidades que acarretem prejuízo processual aos responsáveis ou ao interesse público (art. 171 do RI/TCU) . Portanto, estão presentes todos os pressupostos necessários para a formação do juízo de mérito das presentes contas.
12.	Restou, também, comprovado o dano ao Erário, consistentes na impugnação parcial de despesas realizadas com os recursos repassados ao Município de Itaquaquecetuba-SP, na modalidade fundo a fundo, à conta do Programa Nacional de Alimentação Escolar (PNAE) , no exercício de 2008 que teve por objeto a "aquisição exclusiva de gêneros alimentícios, em caráter complementar, para atendimento dos alunos matriculados em creches, pré-escolas e em escolas do ensino fundamental das redes federal, estadual, do Distrito Federal e municipal, inclusive as indígenas e as localizadas em áreas remanescentes de quilombos, e, excepcionalmente, aquelas qualificadas como entidades filantrópicas ou por elas mantidas", em conformidade com a Resolução FNDE/CD 38, de 19/8/2008.
13.	O responsável efetuou despesas em desacordo com a Resolução/FNDE/CD 38, de 19 de agosto de 2008, quando deveria ter aplicado os recursos do programa na forma prevista na legislação pertinente, zelando pela boa e regular execução dos recursos.
14.	Embora regularmente citados, o Sr. Armando Tavares Filho e o Município de Itaquaquecetuba-SP deixaram de apresentar defesa e tampouco recolheram o débito que lhes foi imputado. Por esse motivo, restou caracterizada a revelia de ambos, para todos os efeitos, dando-se prosseguimento ao presente processo, nos termos dispostos no art. 12, § 3º, da Lei 8.443/19921992, c/c o art. 202, § 8º, do RI/TCU.
15.	Entretanto, em análise efetivada em elementos constantes dos autos, a unidade técnica verificou que há evidências de que a população se beneficiou dos recursos federais aplicados (parecer do CAE, p. 7, fls. 3 e 4) , sendo notório que parte das despesas originalmente impugnadas seriam elegíveis, motivo pelo qual consignou que, em havendo benefício dos munícipes, a jurisprudência deste Tribunal é firme no sentido de que o débito deve ser imputado exclusivamente ao Município, devendo ser caracterizado o desvio de finalidade na aplicação dos recursos e, por não haver indícios de locupletamento, o débito apontado nestes autos deve ser imputado exclusivamente ao Município de Itaquaquecetuba-SP, nos termos da Decisão Normativa TCU 57/2004, devendo as contas do responsável Armando Tavares Filho serem julgadas irregulares, sem contudo haver a aplicação de multa, em razão da prescrição da pretensão punitiva que foi aqui caracterizada.
16.	Por outro lado, a unidade técnica entende que, no caso do Município de Itaquaquecetuba-SP, como restou devidamente caracterizada a sua responsabilidade nestes autos, assim como a sua revelia, deve ser fixado novo e improrrogável prazo para o recolhimento da dívida (art. 12, § 1º, da Lei 8.443/1992) , em consonância com a jurisprudência deste Tribunal.
17.	Anuo às conclusões e encaminhamentos propostos pela SecexTCE, cujos fundamentos adoto como minhas razões de decidir, sem prejuízo dos breves comentários que faço a seguir.
18.	No que concerne ao Município de Itaquaquecetuba-SP, ante a impossibilidade de aferição da boa-fé, no que se refere à pessoa jurídica, com base no art. 12, §1º, da Lei 8.443/1992, deve-se fixar novo e improrrogável prazo para que efetue o recolhimento dos valores apurados nos autos aos cofres do FNDE, atualizadas monetariamente e acrescidas dos juros de mora, calculados a partir das datas indicadas, até a data do efetivo recolhimento, na forma prevista na legislação em vigor.
19.	Quanto ao Sr. Armando Tavares Filho, considerando que, ao não apresentar defesa, deixou de produzir prova da regular aplicação dos recursos repassados fundo a fundo e que, nos autos, não foram identificados elementos que pudessem alterar a conclusão que fundamentou a citação realizada, depreendo que estão presentes todos os fundamentos para julgar irregulares as suas contas, deixando, entretanto, de aplicar-lhe a multa prevista no art. 58, da Lei 8.883/1992, em razão da ocorrência da prescrição da pretensão sancionatória deste Tribunal. 
20.	Vale registrar, por relevante, que a quitação do débito pelo ente federado não elide a irregularidade atribuída ao Sr. Armando Tavares Filho, qual seja, desvio de finalidade na aplicação dos recursos, consistentes em pagamentos de despesas inelegíveis com o objeto do PNAE. Assim, por serem as irregularidades imputadas ao ex-gestor distintas daquelas atribuídas ao município, não há óbices ao julgamento, desde já, das suas contas e, concomitante, concessão de novo e improrrogável prazo para que o município recolha o valor do débito, conforme proposto, diferindo apenas o julgamento das contas do ente federado.
21.	Por fim, entendo adequado autorizar, antecipadamente, caso requerido, o pagamento das dívidas decorrentes em até 36 (trinta e seis) parcelas mensais e consecutivas, nos termos do art. 26 da Lei 8.443/1992, c/c o art. 217 do Regimento Interno do TCU, fixando-se o vencimento da primeira parcela em 15 (quinze) dias, a contar do recebimento da notificação, e o das demais a cada 30 (trinta) dias, devendo incidir sobre cada uma os encargos devidos, na forma prevista na legislação em vigor, alertando para o fato de que a falta de comprovação do recolhimento de qualquer parcela importará o vencimento antecipado do saldo devedor, nos termos do art. 217, § 2º, do Regimento Interno do TCU.
Em face do exposto, VOTO por que este Tribunal adote a deliberação que ora submeto à consideração deste Colegiado.
	TCU, Sala das Sessões, em 8 de março de 2022.
AROLDO CEDRAZ
Relator